【裁判字號】    92,家訴,204
【裁判日期】    921230
【裁判案由】    繼承登記等
【裁判全文】
台灣台北地方法院民事判決                        九十二年度家訴字第二○四號
    原      告  甲○○
                乙○○
                己○○
    兼  共  同
    訴訟代理人  丁○○
                丙○○
    被      告  戊○○
右當事人間請求繼承登記等事件，本院不經言詞辯論，判決如下：
    主      文
原告之訴駁回。
訴訟費用由原告負擔。
    事實及理由
一、原告起訴主張坐落台北市○○區○○段一小段四三三地號土地、面積一七三平方
    公尺、權利範圍四分之一及其上同小段三九一建號即門牌號碼台北市○○路一一
    九巷三十號建物、總面積一一七．八○平方公尺所有權全部（下稱系爭房地）為
    訴外人洪萬所有，洪萬於民國（下同）九十二年八月二十八日死亡，兩造為
    洪萬之繼承人，惟被告拒絕協同辦理繼承登記，為此訴請被告應協同原告就系
    爭房地按兩造每人應繼分各六分之一辦理繼承登記，並按上開應繼分比例分割系
    爭房地等語。被告則以洪萬生前立有遺囑，載明伊取得系爭房地權利二分之一
    ，其餘二分之一由原告（除乙○○外）四人均分，原告請求無理由等語置辯。
二、原告主張系爭房地為洪萬所有，洪萬於九十二年八月二十八日死亡，兩造為
    洪萬之繼承人，系爭房地迄未辦理繼承登記之事實，業據其提出
    產稅免稅證明書、土地及建物登記謄本等件為證，並為被告所不爭，應堪信為真
    實。
三、按「繼承人有數人時，在分割遺產前，各繼承人對於遺產全部為公同共有，民法
    第一千一百五十一條定有明文。而繼承人請求分割該公同共有之遺產，性質上為
    處分行為，如係不動產，依民法第七百五十九條規定，於未辦妥繼承登記前，不
    得為之。又不動產之繼承登記，得由任何繼承人為全體繼承人聲請之，除經繼承
    人全體同意，得申請為分別共有之登記外，均應申請為公同共有之登記，此觀土
    地法第七十三條第一項及土地登記規則第三十一條第一項規定即明。是繼承人請
    求他繼承人協同辦理不動產繼承登記，難認有保護之必要，不應准許，則其併訴
    請分割遺產辦理分別共有之登記及分割共有物，自亦無從准許。」、「依民法第
    一千一百五十一條規定，繼承人有數人時，在分割遺產前各繼承人對於遺產全部
    為公同共有。至於土地之繼承登記，依照土地法第七十三條規定，得由任何繼承
    人為全體繼承人聲請為之，原毋庸為裁判上之請求。」、「繼承人有數人時，在
    分割遺產前，各繼承人對於遺產全部為公同共有，民法第一千一百五十一條定有
    明文。又繼承登記，得由任何繼承人為全體繼承人聲請之，合法繼承人為二人以
    上，其中部分繼承人因故不能會同其他繼承人共同申請繼承登記時，得由其中一
    人或數人為全體繼承人之利益，就被繼承人之土地，申請為公同共有之登記，其
    經繼承人全體同意者，得申請為分別共有之登記，復為土地法第七十三條第一項
    及土地登記規則第二十九條第一項所明定。依此規定，聲請為分別共有之繼承登
    記，必須經全體繼承人之同意，始得為之，又各繼承得為全體繼承人之利益，單
    獨聲請為公同共有之繼承登記，故在繼承人相互間並無以訴請求他繼承人協同辦
    理繼承登記之必要，本院七十年一月二十日第二次民事庭會議決議僅指不動產之
    共有人中一人死亡，他共有人請求分割時，為求訴訟經濟起見，可許『他共有人
    』以一訴請求該死亡之共有人之繼承人辦理繼承登記及分割共有物，非謂繼承人
    相互間亦得以訴請求他繼承人協同辦理繼承登記。」、「又按民法第一千一百五
    十一條規定，繼承人有數人時，在分割遺產前，各繼承人對於遺產全部為公同共
    有。而公同共有人就公同共有物無所謂應有部分，至於土地之繼承登記，依照土
    地法第七十三條規定，得由任何繼承人為全體繼承人聲請之，原毋庸為裁判上之
    請求。又依土地登記規則第三十一條第一項規定，繼承之土地原則上應申請為公
    同共有之登記，其經繼承人全體同意者，始得申請為分別共有之登記。是以共有
    人中之一人或數人不得請求協同按應有部分辦理繼承登記。」最高法院分別著有
    八十八年度台上字第一０五三號(二)、八十四年度台上字第九一八號、八十三年度
    台上字第一六七五號、九十年度台上字第一二○二號判決要旨可參。本件兩造之
    被繼承人洪萬於死亡時遺有系爭房地，雖被告不願辦理繼承登記，惟依上開規
    定及說明，系爭房地之繼承登記，得由被繼承人洪萬之任何一位繼承人為全體
    繼承人聲請為之，毋庸為裁判上之請求；而依土地登記規則第三十一條第一項規
    定，繼承之土地原則上應申請為公同共有之登記，其經繼承人全體同意者，始得
    申請為分別共有之登記，本件被告既不同意為分別共有之登記，則原告亦不得請
    求被告協同按應有部分或應繼分辦理繼承登記；又兩造迄未就系爭房地辦理繼承
    登記，而原告請求分割系爭房地，性質上為處分行為，依民法第七百五十九條規
    定，於系爭土地未辦妥繼承登記前，不得分割系爭房地。
四、從而，原告訴請被告應協同原告就系爭房地按兩造每人應繼分各六分之一辦理繼
    承登記，並按上開應繼分比例分割系爭房地，為顯無理由，爰不經言詞辯論，逕
    予判決駁回之。
五、結論：本件原告之訴為顯無理由，依民事訴訟法第二百四十九條第二項、第七十
    八條、第八十五條第一項前段，判決如主文。
中      華      民      國    九十二    年     十二     月     三十     日
                                  家事庭法  官    張競文
右正本係照原本作成。
如對本判決上訴，須於判決送達後二十日之不變期間內，向本院提出上訴狀
中      華      民      國    九十二    年     十二     月     三十     日
                                        書記官    曾秋月


司法院資訊處製作；財團法人民間司法改革基金會備份。
